【裁判字號】    95,訴,672
【裁判日期】    951031
【裁判案由】    偽造有價證券等
【裁判全文】
臺灣臺北地方法院刑事判決               95年度訴字第672號
公  訴  人  臺灣臺北地方法院檢察署檢察官
被      告  甲○○
                    應受送達處.
選任辯護人  張慧婷律師
上列被告因偽造有價證券等案件，經檢察官提起公訴（95年度偵
字第4183號），本院判決如下：
    主  文
甲○○連續意圖供行使之用，而偽造有價證券，處有期徒刑參年
陸月。
附表所示之偽造支票貳拾壹張均沒收。
    事  實
一甲○○原為址設臺北縣汐止市○○○路○段三十三號三樓「拓
  建營造有限公司」（下稱拓建公司）之員工，並在臺北市○○
  路二十四號五樓C 樓同時處理拓建公司之財務、會計業務。俟
  址設臺北縣金山鄉重和村茅埔頭二十一號之「金旺瀝青拌合廠
  股份有限公司」（下稱金旺公司，負責人乙○○）成立後，與
  拓建公司共同使用臺北市○○路二十四號五樓C 室作為實際營
  業處所，並由甲○○同時處理拓建公司與金旺公司之財務、會
  計業務，且負責保管金旺公司之支票、公司印章及負責人乙○
  ○之印章，為從事業務之人。民國九十年間，甲○○因遭地下
  錢莊索債，急於清償，明知金旺公司民國九十年之前即已停止
  營業，並於九十年十二月二十七日向主管機關申請廢止而不存
  在，竟基於意圖為自己不法所有及意圖供行使之用之概括犯意
  ，自九十一年一月三十日起至同年六月十二日止，利用保管乙
  ○○未收回金旺公司用餘之華僑銀行城東分行支票、金旺公司
  印章、乙○○印章之機會，未經乙○○同意，連續在前述臺北
  市○○路二十四號五樓C 樓簽發附表所示之二十一張支票（面
  額合計新臺幣七百萬零九千七百七十元），持以清償其個人積
  欠他人之債務，將前述支票予以侵占入己，嗣前述支票因存款
  不足遭退票，經華僑商業銀行城東分行通知乙○○後，始知上
  情。
二案經乙○○訴由臺北市政府警察局中山分局報請臺灣臺北地方
  法院檢察署偵查起訴。
    理  由
一程序事項：被告以外之人於審判外之言詞或書面陳述，除法律
  有規定者外，不得作為證據，刑事訴訟法第一百五十九條第一
  項固有明文；惟被告以外之人於審判外之陳述，雖不符同法第
  一百五十九條之一至之四規定，而經當事人於審判程序同意作
  為證據，法院審酌該言詞陳述或書面陳述作成時之情況，認為
  適當者，亦得為證據。又當事人、代理人或辯護人於法院調查
  證據時，知有第一百五十九條第一項不得為證據之情形，而未
  於言詞辯論終結前聲明異議者，視為有前項之同意，同法第一
  百五十九條之五亦定有明文。本件公訴人及被告於本院準備程
  序及審判程序中對於本案相關證人於偵查中之證述暨其他相關
  具傳聞性質之證據資料之證據能力，均表示沒有爭執，且迄於
  言詞辯論終結前亦未聲明異議。本院審酌本案證人之陳述及證
  據資料作成時之情況，核無違法取證或其他瑕疵，認為以之作
  為證據為適當，前述證人於審判外之陳述及相關證據資料，自
  得做為證據。
二認定事實所憑之證據及理由
(一)被告甲○○雖坦承於事實欄所載之時間、地點簽發如附表所示
  之支票用以清償個人債務等事實，但否認有偽造有價證券之故
  意，辯稱：「我沒有偽造有價證券之故意，金旺公司的支票和
  大小章原本就是我在保管，我認為我有權利使用，乙○○及陳
  蔡貴美、陳文山已有概括授權」等語。
(二)事實欄所載之事實，除據被告於偵查中及本院審理時供承外，
  核與證人即金旺公司負責人乙○○、拓建公司實際負責人陳蔡
  貴美之證述相符，另有如附表所示之支票影本九張、華僑商業
  銀行城東分行九十五年四月十七日（九十五）僑銀東營字第六
  一號函及所附甲存戶退票備查表等附卷可證。
(三)刑法第二百零一條第一項偽造有價證券罪之構成要件有二：(1)
  無權簽發有價證券之人冒用他人名義簽發，(2)有供行使之用之
  意圖。又刑法上所謂故意，乃指行為人對於構成要件事實有所
  認識而仍實施而言。證人乙○○與陳蔡貴美對於何人為金旺公
  司實際負責人一節之陳述雖有不同，惟二人對於授權被告預先
  填寫支票、蓋用印文部分之證言則屬一致，被告於本院審理時
  亦自承於金旺公司任職期間，工廠開出傳票後，經過陳蔡貴美
  及陳文山之同意，才會簽發支票，並由乙○○於支出傳票上補
  簽，簽發支票都是公司營運所需（九十五年九月十九日審判筆
  錄第五頁第十九行至第二十七行、第八頁第十七行至第二十行
  ）等語，足認於金旺公司尚未結束營業前，被告僅得依據金旺
  公司工廠方面填製之支出傳票代為填寫支票，且須經陳蔡貴美
  、陳文山事先同意，乙○○事後確認，衡其填寫支票之地位，
  僅屬機械性之代為填寫支票而已，並無決定簽發與否，票面金
  額、受款對象等必要事項之權利；參以被告自承金旺公司未結
  束營業前，簽發之支票均係用於公司營運業務，其擅自簽發之
  附表所示支票則均用以清償個人借貸債務，則其主觀上更無誤
  認有權於金旺公司結束營業後，以金旺公司及乙○○之名義簽
  發支票支付個人債務之可能，所辯顯屬卸責之詞，不足採信，
  其對於無權簽發有價證券而冒用他人名義簽發之構成要件事實
  已有認識，自有偽造有價證券之故意。
(四)綜上所述，本件證據明確，已可認定被告有事實欄所載之犯行
  。
三論罪科刑之依據
(一)被告為金旺公司處理財務、會計業務，並保管金旺公司之支票
  、公司印章及負責人乙○○之印章，為從事業務之人，其利用
  保管前述物品之機會，未經授權簽發支票支付個人債務，將其
  因業務而持有之支票予以侵占入己，核其所為構成刑法第二百
  零一條第一項偽造有價證券罪、第三百三十六條第二項業務侵
  占罪。又起訴書引用之犯罪法條僅係公訴人主張被告觸犯何項
  罪名之意見法院審判之參考，法院審判時於同一基本事實之範
  圍內，並不受起訴法條之拘束，亦即法院在不妨礙起訴基本社
  會事實同一之範圍內，得自由認定事實，變更檢察官所引應適
  用之法條。刑法上之背信罪與侵占罪，同屬破壞信賴關係侵害
  財產之犯罪類型，而第三百四十二條之背信罪，乃一般性違背
  任務之犯罪，同法第三百三十六條第二項之業務侵占罪，則為
  特殊之背信行為，侵占罪之概念，隱含在背信罪之觀念之內，
  二者之基本社會事實同一，法院自得就起訴背信之犯罪事實，
  變更檢察官所引業務侵占罪之法條，最高法院著有八十七年臺
  非字第四○七號判決可參。本件被告既構成業務侵占罪已詳述
  於前，公訴人所引罪名，即有未洽，惟因其基本事實關係同一
  ，起訴法條應予變更。
(二)新舊法比較：被告行為後，刑法已於九十四年二月二日修正公
  布，並於九十五年七月一日施行，修正後第二條第一項規定：
  「行為後法律有變更者，適用行為時之法律。但行為後之法律
  有利於行為人者，適用最有利於行為人之法律。」此項修正乃
  為符合刑法第一條罪刑法定主義之要求，貫徹法律禁止溯及既
  往原則，屬規範行為後法律變更所生新舊法律比較適用之準據
  法，無比較新舊法之問題，應逕適用修正後刑法決定新舊法之
  適用，先予敘明。又關於刑法修正後之新舊法比較，應就罪刑
  有關之一切情形，綜其全部罪刑之結果而為比較，最高法院九
  十五年五月二十三日著有九十五年度第八次刑庭會議決議可參
  。
(1)罰金刑：修正前刑法分則編有關罰金刑之貨幣單位為銀元，且
  依刑法分則編應處罰金者，應適用罰金罰鍰提高標準條例第一
  條、第四條之規定，亦即應按各該具體條文制定或修正之時間
  先後，定其提高之倍數。刑法修正後，刑法施行法增訂第一之
  一條，於九十五年六月十四日經總統公布，並自同年七月一日
  起施行，該條規定：「中華民國九十四年一月七日（註：立法
  院通過修正案之時間）刑法修正施行後，刑法分則編所定罰金
  之貨幣單位為新臺幣。九十四年一月七日刑法修正時，刑法分
  則編未修正之條文定有罰金者，自九十四年一月七日刑法修正
  施行後，就其所定數額提高為三十倍。但七十二年六月二十六
  日至九十四年一月七日新增或修正之條文，就其所定數額提高
  為三倍」。亦即自九十五年七月一日起，刑法分則編所定罰金
  之貨幣單位，由原來之銀元改為新臺幣，且九十四年一月七日
  刑法修正時，刑法分則編未修正之條文定有罰金者，自九十五
  年七月一日起，有關罰金之數額提高為三十倍。本件被告所犯
  刑法第二百零一條及第三百三十六條第二項之罪，均有罰金刑
  之處罰，且自二十四年七月一日公布施行後即未再修正，依增
  訂刑法施行法第一之一條之規定，其罰金以新臺幣為單位，數
  額應提高三十倍。此與修正前之罰金以銀元為單位，適用罰金
  罰鍰提高標準條例之結果應提高十倍者，對被告而言並無不利
  （新臺幣與銀元之比例為一比三，換算結果亦為三十倍）。
(2)連續犯：刑法修正後，刪除第五十六條連續犯之規定，此刪除
  雖非犯罪構成要件之變更，但顯已影響行為人刑罰之法律效果
  ，自屬法律有變更，經比較新、舊法結果，舊法第五十六條連
  續犯之規定乃將被告連續之數行為以一罪論，較有利被告。
(3)牽連犯：刑法修正後，刪除第五十五條關於牽連犯之規定，此
  刪除雖非犯罪構成要件之變更，但亦已影響行為人刑罰之法律
  效果，自屬法律有變更，經比較新舊法結果，舊法第五十五條
  牽連犯之規定乃將被告之數行為以一罪論，較有利被告。
(4)綜合上述各條文修正前後之比較，以被告行為時之法律較有利
  於行為人，自應適用修正前刑法之相關規定予以論處。
(三)被告偽造有價證券後復持以行使，此行使之低度行為，應為偽
  造之高度行為吸收，不另論罪。其先後數次行使偽造有價證券
  行為，時間緊接，方式相同，觸犯構成要件相同之罪名，顯係
  基於概括犯意反覆為之，為連續犯，應以一罪論，並依法加重
  其刑。被告偽造並行使附表所示偽造支票之行為與業務侵占二
  罪間有方法結果之牽連關係，從一重之行使偽造有價證券罪處
  斷。公訴意旨雖僅論及被如附表編號一至十等支票之偽造犯行
  ，然其餘附表編號十一至二十一等支票之偽造犯行既與前述經
  起訴且經本院論罪部分之事實有連續犯之裁判上一罪關係，為
  起訴效力所及，本院應併予審酌。
(四)本院審酌被告所為嚴重妨害支票之公共信用性，且偽造行使之
  票面金額高達七百多萬元，致被害人乙○○屢遭地下錢莊追討
  ，不堪其擾，且於本院審理時，對於不得將自己持有之公司支
  票用以清償個人債務此等一般不具法律專業素養之人均可輕易
  判斷之常情，竟辯稱自己有權簽發附表所示之支票，犯後態度
  不佳等一切情狀，量處如主文所示之刑。附表所示二十一張偽
  造支票雖未扣案，惟無證據證明業已滅失，不問屬於犯人與否
  ，依刑法第二百零五條之規定沒收之。
四適用之法條：刑事訴訟法第二百九十九條第一項前段、第三百
  條，刑法第二條第一項前段，修正前刑法第五十六條、第二百
  零一條第一項、第三百三十六條第二項、第五十五條、第二百
  零五條，罰金罰鍰提高標準條例第一條前段。
案經檢察官熊南彰到庭執行職務
中    華    民    國    95    年    10    月    31    日
                  刑事第十五庭  審判長法  官  廖紋妤
                                      法  官  楊台清
                                      法  官  邱蓮華
上正本證明與原本無異。
如不服本判決，應於判決送達後10日內，向本院提出上訴狀。
                                      書記官  王黎輝
中    華    民    國    95    年    10    月    31    日
附表
┌──┬─────┬─────────┬───────┐
│編號│支票號碼  │票面金額（新臺幣）│發票日期      │
├──┼─────┼─────────┼───────┤
│ 1  │AA0000000 │        0000000 元│91年6 月12日  │
│    │          │                  │起訴書漏未記載│
├──┼─────┼─────────┼───────┤
│ 2  │AA0000000 │          150000元│91年5 月28日  │
│    │          │（起訴書誤載為    │（起訴書誤載為│
│    │          │        160000元）│91年5 月10日）│
├──┼─────┼─────────┼───────┤
│    │AA0000000 │          182400元│91年01月16日  │
│ 3  │          │                  │（起訴書誤載為│
│    │          │                  │94年01月16日）│
├──┼─────┼─────────┼───────┤
│ 4  │AA0000000 │          81800 元│91年4 月16日  │
├──┼─────┼─────────┼───────┤
│ 5  │AA0000000 │          81800 元│91年02月05日  │
├──┼─────┼─────────┼───────┤
│ 6  │AA0000000 │          182400元│91年05月14日  │
├──┼─────┼─────────┼───────┤
│ 7  │AA0000000 │          182400元│91年02月7 日  │
├──┼─────┼─────────┼───────┤
│ 8  │AA0000000 │          81800 元│91年05月14日  │
├──┼─────┼─────────┼───────┤
│ 9  │AA0000000 │          150000元│91年05月22日  │
├──┼─────┼─────────┼───────┤
│ 10 │AA0000000 │          160000元│91年02月5 日  │
├──┼─────┼─────────┼───────┤
│ 11 │AA0000000 │          300000元│91年01月30日  │
├──┼─────┼─────────┼───────┤
│ 12 │AA0000000 │          625000元│91年02月28日  │
├──┼─────┼─────────┼───────┤
│ 13 │AA0000000 │          250000元│91年03月18日  │
├──┼─────┼─────────┼───────┤
│ 14 │AA0000000 │          338000元│91年04月07日  │
├──┼─────┼─────────┼───────┤
│ 15 │AA0000000 │          150000元│91年04月11日  │
├──┼─────┼─────────┼───────┤
│ 16 │AA0000000 │          100000元│91年04月20日  │
├──┼─────┼─────────┼───────┤
│ 17 │AA0000000 │          200000元│91年04月20日  │
├──┼─────┼─────────┼───────┤
│ 18 │AA0000000 │          100000元│91年04月23日  │
├──┼─────┼─────────┼───────┤
│ 19 │AA0000000 │          60000 元│91年04月27日  │
├──┼─────┼─────────┼───────┤
│ 20 │AA0000000 │         0000000元│91年04月02日  │
├──┼─────┼─────────┼───────┤
│ 21 │AA0000000 │         0000000元│91年05月07日  │
├──┼─────┴─────────┼───────┤
│合計│                     0000000元│              │
└──┴───────────────┴───────┘
附錄論罪科刑法條
刑法第201條第1項
意圖供行使之用，而偽造、變造公債票、公司股票或其他有價證
券者，處三年以上十年以下有期徒刑，得併科三千元以下罰金。
刑法第335條第1項
意圖為自己或第三人不法之所有，而侵占自己持有他人之物者，
處五年以下有期徒刑、拘役或科或併科一千元以下罰金。
刑法第336條第2項
對於業務上所持有之物，犯前條第一項之罪者，處六月以上五年
以下有期徒刑，得併科三千元以下罰金。


司法院資訊處製作；財團法人民間司法改革基金會備份。
